【裁判字號】    96,訴,1198
【裁判日期】    971216
【裁判案由】    給付貨款
【裁判全文】
臺灣臺南地方法院民事判決             96年度訴字第1198號
原      告  中泰預拌混凝土股份有限公司
法定代理人  甲○○
訴訟代理人  丁○○
            丙○○
被      告  樺威營造有限公司
法定代理人  乙○○
訴訟代理人  戊○○
上列當事人間請求給付工程款事件，經本院於民國97年12月2日
言詞辯論終結，判決如下：
    主      文
原告之訴及假執行之聲請均駁回。
訴訟費用新臺幣玖仟貳佰壹拾元由原告負擔。
    事實及理由
一、原告起訴主張：
  (一)本件被告公司之代理人己○○於民國（下同）95年5月、6月
    間與原告簽立訂購預拌混凝土之買賣契約書三份，原告並於
    95年6月l日起至95年6月29日止，將預拌混凝土載至被告位
    於東勢鎮大安溪畔觀音山、石角及頂上三處工地交貨，並由
    現場工人簽收，經原告開立發票向被告請款，竟未獲清償，
    雖經多次向其催款，被告均置之不理，原告因而提起本訴。
  (二)被告收受原告簽發之統一發票後，持之以向國稅局台南市分
    局核報營業稅之支出扣除額，此即能證明被告公司承認該買
    賣契約。且訴外人己○○對外表示其為被告之代理人，並以
    被告名義向原告訂購材料，被告並未為反對之表示，致原告
    信以為被告所購買，並開立以被告公司為買受人之統一發票
    ，做為進貨、銷貨、報稅證明文件，被告並以該發票作為銷
    項憑證，據以向稅捐單位申報核減稅額，依民法第169條規
    定及最高法院70年台上字第1041號判例意旨，亦應負授權人
    之責任。
  (三)被告明知訴外人己○○所持統一發票為原告所開具，應依據
    稅捐稽徵法辦理付款原銷項單位，被告以不實理由謊稱「該
    貨款已交給訴外人己○○... 等」不實言論，據以核銷扣稅
    報帳，足證被告確認交易之事實勘為明確。如被告與訴外人
    己○○即欣怡工程行簽署工程契約，訴外人己○○向被告請
    款時，被告應要求訴外人己○○開具欣怡工程行統一發票給
    原告公司核銷，不應收受不相關之統一發票，以免造成被告
    自已公司涉嫌逃漏稅之慮。又原告於95年9月8日以95年中字
    第95080801函知被告積欠貨款事宜，被告簽收還以被告公司
    印信蓋章，足以證被告對該項買賣交易行為並無異議。又被
    告於95年因砂石骨材漲價風暴，請求訂購預拌泥凝土客戶協
    議，當時被告指派己○○參與協議，協議事項並由己○○代
    表簽署，己○○還加強簽註樺威營造字樣。
  (四)被告於中華民國95年3、4月起、即指派己○○代表被告，向
    原告洽談購買預拌混凝土事宜、經買賣交易成立後，原告為
    銷售請款，簽發銷項統一發票連同應收帳款明細交給己○○
    向買受人請款，該請款方式直至95年6月份，被告收受原告
    開具銷項統一發票1.95年6月17日，MU00000000、面額新臺
    幣（下同）272,845元。2.95年6月20日，MU00000000、面額
    465,000元共計737,845元2張後，迄今未付款，被告與原告
    公司一切洽商、出料指定、卸貨地點、收受帳單、收受發票
    、繳交貨款，及一切購買混凝土事都是己○○代表被告洽商
    。交易期間己○○從未告知原告，有關其承攬、轉包等事項
    。原告向被告請款時，己○○明確指示，請款統一發票是指
    名被告公司無誤。綜上所述、被告向原告購料從95年4月至6
    月未間斷，即可認定該項交易為連續，被告95年4月及5月貨
    款既已付給原告，足以證明被告指派己○○代表被告公司無
    誤。
  (五)並聲明：
    1.被告應給付原告新台幣737,845元，及自支付命令繕本送
      達之翌日起至清償日止，按年息百分之5計算之利息。
    2.訴訟費用由被告負擔。
    3.原告願供擔保，請准宣告假執行。
二、被告則以：
  (一)被告未與原告交易，而原告所提出之買賣契約書影本3紙，
    上載簽章不是「樺威營造有限公司、負責人乙○○」，且無
    蓋公司大小章，僅係己○○片面簽名及蓋指印，即與常情不
    符。且經證人於97年6月10日證稱被告公司未授權或同意以
    被告公司名義訂貨。又交貨單上載簽收人，亦非被告公司人
    員，是被告否認曾向原告購買系爭預拌混凝土，就此買賣契
    約之存在，應由原告負舉證責任。被告公司將原告所提之工
    程部分分包給欣怡工程行施作，施工項目是包工帶料，被告
    自無與原告成立買賣契約之必要。且被告業已給付完畢欣怡
    工程行所約定工程款。
  (二)原告主張被告應負表見代理責任，為被告公司所否認。
    1.上開合約實係由訴外人己○○與被告簽約，是契約當事人
      為己○○與原告，有關工程施作、報價、清償，乃至於統
      一發票之製發、收受，悉由原告與己○○自行接洽，被告
      或被告之法定代理人從未介入，此等事實原告自難諉為不
      知，是依民法第169條但書之規定，被告不負表見代理之
      責任。且貨款之給付，不論係直接給付予訴外人欣怡工程
      行或遵從訴外人欣怡工程行指示付給原告公司，被告皆係
      依照存於被告公司與訴外人欣怡工程行間之契約給付，而
      非依照原告主張兩造間存有買賣契約而為給付，此亦為原
      告所明知者，自無由原告因向訴外人欣怡工程行請款不到
      ，而轉向被告請款。
    2.依民法第167條意旨，代理權之授與，乃由本人對外為授
      權之意思表示而發生代理權，此項授權之意思表示，需表
      意人將法律效果歸屬於本人之法效意思表示於外部，始能
      謂有授與代理權之法律行為存在；若實際上並無授與代理
      權之意，僅對外表示授權之事實，此項表示僅為欠缺法效
      意思之事實通知，自不能認為表意人業已授與他人代理權
      。則代理權之授與既須以意思表示為之，主張此項事實之
      人自應證明表意人有使代理人所為法律行為之效果歸屬於
      本人之法效意思存在。最高法院40年台上字第1281號判例
      所示「本人就他人以其名義與人所為之代理行為應負授權
      人之責任者，須以他人所為之代理行為，係在其曾經表示
      授與他人代理權之範圍內為其前提要件。」即本人曾為代
      理權授與範圍之表示，且表見代理人之代理行為屬本表示
      授權範圍為前題條件，本件原告並無任何證據證明被告曾
      表示授與己○○代理與原告訂立系爭工程合約之權利，是
      依前開最高法判例意旨，被告應無民法第169條「由自己
      之行為表示以代理權授與他人」之情形。又依最高法院68
      年台上字第1081號判例所示：「民法第169條所謂知他人
      表示為其代理人而不為反對之表示以本人實際知其事實為
      前題，其主張本人知此事實者，應負舉證之責。」被告是
      否知悉己○○表示為其代理人，而不為反對之表示，原告
      無法舉證證明，則揆諸上開判例說明，原告據以主張被告
      應負表見應不可採。
    3.本件系爭混凝土訂購合約書上所載被告方面之簽約人僅為
      「樺威營造」、「負責人：己○○」; 或「己○○」，既
      無被告公司全銜，亦無被告公司大小章，是並不能認為被
      告公司對訴外人己○○有授權之外觀，即不能以此逕認被
      告有使訴外人己○○以其名義所為法律行為之效果歸屬於
      本人之法效意思存在。
    4.至於原告主張被告業已受領原告所開立之統一發票，進而
      申報稅捐，固為被告所不爭執，惟訴外人己○○即欣怡工
      程行既為被告之分包廠，被告係立於總包之地位，給付欣
      怡工程行工程款並收受分包廠商所交付之發票，母寧為當
      然之理，且被告持原告開立之統一發票作為進項憑證申報
      稅捐，已在系爭混凝土訂購合約簽訂之後，自不能以此項
      訂約後發生之事實，逕行推論被告於簽約當時業已授與訴
      外人己○○代理人之權限。再者，稅捐機關並非本件系爭
      合約之當事人，即便認被告持用原告開立之統一發票申報
      進項憑證，係授與代理權之默示意思表示，此項意思表示
      既非對原告或己○○所為，依民法第167條規定，亦不生
      授與代理權之效力。
    5.次承攬人於與他人訂立契約時常要求相對人在統一發票或
      出貨上記載原承攬人為買受人，此跳開發票實例上事屬常
      有，是本件係己○○要求原告開立以被告為買受人之發票
      ，自難僅以此認定本件買關係存在於兩造之間，本件被告
      將其標得之工程分包予欣怡工程行，該分包是否有違規定
      均不影響本件買賣契約實際當事人為何人之認定。
  (三)並聲明：
    1.原告之訴駁回。
    2.訴訟費用由原告負擔。
    3.被告願供擔保，請准免予假執行。
三、兩造協商確定之不爭執事項及爭執事項如下（見本院卷(二)第
    15至16頁）：
  (一)不爭執事項：
    1.被告將其承攬東勢鎮大安溪畔觀音山、石角及頂上三處工
      程之部分工程分包欣怡工程行。
    2.己○○為欣怡工程行之實際負責人，於民國95年5月、6月
      間與原告簽立訂購預拌混凝土之買賣契約書3份，原告並
      於95年6月l日起至95年6月29日止，將總價737,845元之預
      拌混凝土載至上揭三處工地交貨完畢，並由現場工人簽收
      。
    3.原告開具銷項統一發票：1.95年6月17日，MU00000000、
      面額新臺幣272845元。2.95年6月20日，MU00000000、面
      額465 00 0元，2張共計737,845元，指名被告為買受人，
      並經被告收受，且持之向國稅局台南市分局核報營業稅之
      支出扣除額。
  (二)爭執事項：
    1.訴外人己○○是否為被告之代理人而與原告簽立上揭混凝
      土買賣契約？
    2.被告是否為上揭混凝土之買受人，而依法應給付買賣價金
      ？
四、經查：
  (一)訴外人己○○是否為被告之代理人而與原告簽立上揭混凝土
    買賣契約？
    1.按代理權係以法律行為授與者，其授與應向代理人或向代
      理人對之為代理行為之第三人，以意思表示為之，民法第
      167條定有明文。查本件系爭混凝土訂購合約書上所載被
      告方面之簽約人僅為「樺威營造」、「負責人：己○○」
      或「己○○」（見本院卷(一)第28頁至第30頁），並無任何
      代理被告公司字樣，亦無被告公司全銜及大小章，尚難認
      為己○○係代理被告，與原告簽立系爭合約。
    2.次按由自己之行為表示以代理權授與他人，或知他人表示
      為其代理人而不為反對之表示者，對於第三人應負授權人
      之責任，但第三人明知其無代理權或可得而知者，不在此
      限，民法第169條定有明文。此規定係為保護第三人而設
      ，本人如有使第三人信以為其有以代理權授與他人之行為
      ，而與該他人交易，即應使本人負授權人責任（最高法院
      70年台上字第3515號判例參照）。又民法第169條所謂知
      他人表示為其代理人而不為反對之表示，係指知他人表示
      為其代理人而與相對人為法律行為時，原應即為反對之表
      示，使其代理行為無從成立，以保護善意之第三人，竟因
      其不為反對之意思表示，致第三人誤認代理人確有代理權
      而與之成立法律行為，應自負授權人之責任者而言，如於
      法律行為成立後知其情事而未為反對之表示，對業已成立
      之法律行為已不生影響，自難令負表見代理之授權人責任
      ，最高法院著有84年度臺上字第2222號判決要旨足參，是
      主張表見代理者，須由主張者對本人有表見事實之存在負
      舉證責任。本件原告既主張己○○就系爭混凝土買賣契約
      有表見代理之事實，既為被告所否認，則原告就該事實自
      應負舉證責任。惟證人己○○到庭具結證述：我是欣怡工
      程行的負責人，向被告分包系爭工程，工程內容包括預拌
      混凝土，我有向原告訂購預拌混凝土，訂購的混凝土也是
      用在系爭工程上，訂購單是我簽名的。當時系爭工程是用
      被告名義得標，所以我簽上被告公司的名稱，但是我個人
      去訂購的。因為工程是被告公司得標，以後原告的發票還
      是要開給被告。工地的實際負責人是我兒子庚○○，詳細
      的情形要問他，我有去工地時，庚○○叫我順道去原告公
      司簽訂貨單等語（見本院卷(一)第226頁至第233頁）。佐以
      證人庚○○到庭具結證述：欣怡工程行的負責人是己○○
      ，實際經營的是我，被告自95年開始將得標工程一部份分
      包給我，由我連工帶料完工後向被告請款。之前欣怡工程
      還在營運時，採購的發票都是開給欣怡工程行，後來96年
      初欣怡工程行停業且因有欠稅，不能申請發票，所以要求
      發票直接開立給被告公司。系爭預拌混凝土應該算是我買
      的，在交貨單上簽名的也都是我的員工。系爭工程都有完
      工，我也都向被告請款完畢。所以向被告請款的時候，除
      了工資是請被告給現金外，其餘應該給付給下游廠商的貨
      款，我會整理清楚將資料整理給被告，請被告直接開支票
      讓我去給付貨款，就是客票的情形。我和父親己○○從80
      幾年就開始從事土木工程工作，己○○和原告公司也都是
      舊識，我們承包工程會依區域性購買混凝土，本案的工程
      就是向原告買的，因為大家都有認識，所以原告也都知道
      工程是我們向別家公司承包的，只是叫料的時候都還要說
      明工程得標的廠商，簽單上都有註明工程名稱，依照交易
      習慣採購的時候，都會寫得標公司的名字，但是現場是我
      在負責的，原告公司也很清楚這種商業習慣等語（見本院
      卷(二)第5頁至第10頁）。顯見原告與訴外人己○○即欣怡
      工程行於本件發生前已有交易經驗；於系爭混凝土簽約時
      ，就訴外人欣怡工程行如何分包被告得標之工程等情均知
      之甚稔，原告自無誤認羅隆泉即欣怡工程行有何代理被告
      公司權限，而與之成立法律行為之可能，故被告即無須負
      表見代理之授權人責任。至原告開具銷項統一發票：1.95
      年6月17日，MU00000000、面額新臺幣272845元。2.95年6
      月20日，MU00000000、面額465000元，2張共計737,845元
      ，指名被告為買受人，並經被告收受，且持之向國稅局台
      南市分局核報營業稅之支出扣除額乙節，固為兩造所不爭
      執，惟該部分業據證人庚○○證述：係因欣怡工程行停業
      ，原告依訴外人欣怡工程行之要求將發票買受人直接填載
      被告公司等語無訛，自未能僅因欣怡工程行持原告公司之
      發票以為請領系爭工程款項，而驟認欣怡工程行有何代理
      被告之事實。此外，原告就被告有何明知己○○即欣怡工
      程行表示為其代理人，以其名義訂購系爭混凝土，而未為
      反對之表示之表見事實之存在並未舉證以實其說，自難認
      其主張為真正。
  (二)己○○即欣怡工程行並非被告之法定代理人既經認定，從而
    被告主張上揭混凝土之買受人為被告，請求被告給付買賣價
    金自屬無據。
五、綜上所述，原告依買賣之法律關係，請求被告給付貨款及遲
    延利息，為無理由，不應准許。又原告受敗訴判決，其假執
    行之聲請即失所依據，應併予駁回。另兩造其餘主張及所提
    證據與本院上開論斷無涉或無違，不予贅述。
六、末按法院為終局判決時，應依職權為訴訟費用之裁判；又訴
    訟費用，由敗訴之當事人負擔，民事訴訟法第87條第1項、
    第78條分別定有明文。查本件訴訟費用額為第一審裁判費8,
    040元，證人旅費1,170元，合計9,210元，爰命由敗訴之原
    告負擔。
七、結論：原告之訴為無理由，依民事訴訟法第78條、第87條第
    1 項，判決如主文。
中    華    民    國    97    年    12    月    16    日
                   民事第三庭  法  官   黃莉莉
以上正本係照原本作成。
如對本判決上訴，須於判決送達後20日內向本院提出上訴狀（應
附繕本）。
中    華    民    國    96    年    11    月    30    日
                               書記官  陳著振


司法院資訊處製作；財團法人民間司法改革基金會備份。
